【裁判字號】    95,交聲更,7
【裁判日期】    951225
【裁判案由】    違反道路交通管理處罰條例聲明異議
【裁判全文】
臺灣新竹地方法院交通事件裁定         95年度交聲更字第7號
異  議  人
即受處分人  甲○○
上列異議人因違反道路交通管理處罰條例案件，對於交通部公路
總局新竹區監理所於中華民國九十四年十一月二日所為之竹監自
字第裁五０—Ｚ00000000號違反道路交通管理事件裁決
書聲明異議，經本院於九十五年二月十六日以九十五年度交聲字
第六八號裁定後，由臺灣高等法院於九十五年五月一日以九十五
年度交抗字第二七五號裁定撤銷發回本院，本院裁定如下：
    主  文
原處分撤銷。
甲○○汽車駕駛人，使用註銷之駕駛執照駕駛小型車，處罰鍰新
臺幣玖仟元。
    理  由
一、道路交通管理處罰條例本質上係屬行政罰而非刑罰，該條例
    本身雖未設有法律變更比較之規定。惟民國九十四年二月五
    日公布施行之行政罰法，係屬行政罰之基本法，而道路主管
    機關依據道路交通管理處罰條例規定，對於人民因違反該條
    例所定之行政法上義務所為之罰鍰、吊扣駕駛執照等裁罰，
    自屬行政罰之一種，而有行政罰法規定之適用。準此，道路
    交通管理處罰條例修正者，主管機關當依行政罰法第五條規
    定：「行為後法律或自治條例有變更者，適用行政機關最初
    裁處時之法律或自治條例。但裁處前之法律或自治條例有利
    於受處罰者，適用最有利於受處罰者之規定」，所揭示之原
    則，比較修正前後道路交通管理處罰條例定之。查本件異議
    人即受處分人甲○○於九十四年八月十日有違反修正前道路
    交通管理處罰條例第二十一條第一項行為，原處分機關處以
    罰鍰，自有行政罰法之適用；而道路交通管理處罰條例第二
    十一條第一項規定於九十四年十二月二十八日修正公布，並
    經行政院命令定自九十五年七月一日起施行，而本件係由原
    處分機關即交通部公路總局新竹區監理所於九十四年十一月
    二日為處分，原處分機關裁處時係在道路交通管理處罰條例
    第二十一條修正施行前，而異議人行為後至原處分機關最初
    裁處前，並無法律變更之情形，此期間自無較有利於異議人
    之法律存在，依前揭行政罰法第五條規定，自應適用修正前
    道路交通管理處罰條例第二十一條第一項之規定，先予敘明
    。
二、原處分意旨略以：異議人即受處分人甲○○於九十四年八月
    十日十四時二十五分許，駕駛車牌號碼Ｆ八—八九九六號自
    用小客車，行經國道一號公路北上一一點五公里處，因違規
    為舉發機關即內政部警政署公路警察局警員攔停，並因異議
    人無法出示駕駛執照，經警查核發現異議人之職業駕駛執照
    因逾期審驗已逕行註銷，遂掣發公警局交字第Ｚ00000
    000號舉發違反道路交通管理事件通知單（下稱舉發單）
    ，於掣發時因異議人無身分證件，乃令異議人在舉發單背頁
    空白處繕寫其姓名及年籍資料，乃異議人書寫之姓名難辨，
    警員詢問異議人後，異議人告以姓名第三字右邊係「貝」，
    舉發機關遂填掣該舉發單之駕駛人姓名為「鄒德珼」，嗣經
    異議人不服於到案期間內提出申訴，舉發機關發現誤繕，即
    將舉發單上之違規人姓名更正為「甲○○」並重新寄發，處
    分機關即交通部公路總局新竹區監理所（下稱新竹區監理所
    ）並查核異議人上開違規行為屬實，遂於九十四年十一月二
    日依道路交通管理處罰條例第二十一條第一項第一款規定，
    裁處受處分人罰鍰新臺幣（下同）八千四百元。
三、聲明異議意旨略以：異議人於九十四年八月十日十四時二十
    五分許，駕駛自用小客車於國道一號北上十一點五公里處，
    因方向燈損壞未亮變換車道，經警攔下盤查，異議人表示未
    帶駕照，寫下個人資料交予警員查驗，經警查核異議人駕照
    逾期審驗逕行註銷，而舉發異議人無照駕駛，惟警員填製舉
    發單時僅問姓名之第三字如何念，未問及該字如何書寫，數
    日後異議人委託友人繳納罰鍰時發現舉發單上姓名與異議人
    姓名不符，異議人有權不予繳納，爰依法聲明異議等語。
四、經查：
（一）本件異議人甲○○於九十四年八月十日十四時二十五分許
      ，駕駛車牌號碼Ｆ八—八九九六號自用小客車，因交通違
      規事件，經警攔檢查核其駕照逾期審驗逕行註銷，而掣單
      舉發異議人「未領有駕駛執照而駕駛」之違規行為，並經
      新竹區監理所開立裁決書等情，有內政部警政署國道公路
      警察局公警局交字第Ｚ00000000號舉發單、處分
      機關即新竹區監理所竹監自字第裁五０—Ｚ000000
      00號違反道路交通管理事件裁決書、新竹區監理所九十
      四年九月七日、同年十月五日、十一月七日、十二月五日
      及九十五年二月六日函（以上分參九十五年度交聲他字第
      六號卷第三頁、九十五年度交抗字第二七五號卷第一二頁
      、第五至十頁）、證照查詢駕駛人紀錄表一紙（參九十五
      年度交聲更字第七號卷第二一頁）等件在卷可稽，而異議
      人對其駕駛執照遭註銷一節並不爭執，是其上開駕執照註
      銷後仍駕駛自小客車之違規行為，已堪認定（適用法條部
      分詳後述）。
（二）異議人雖辯稱警員只問伊姓名之第三字如何念，而未問及
      該字如何寫，舉發通知單上駕駛人姓名誤寫為「鄒德珼」
      ，伊有權不繳罰鍰云云。惟按當場舉發者，應填記駕駛人
      或行為人姓名、性別、出生年月日、地址、身分證統一號
      碼及車主姓名、地址、車牌號碼、車輛種類。被查獲之駕
      駛人或行為人為受處分人時，應將該通知單填記後交付該
      行為人簽名或蓋章收受之，違反道路交通管理事件統一裁
      罰基準及處理細則第十一條第一項第一款前段定有明文。
      經查，上開舉發單上除「駕駛人姓名欄」誤載為「鄒德珼
      」外，其餘舉發單上之性別、地址、出生年月日、駕照或
      身分證統一編號、車牌號碼、車輛種類、車主姓名、車主
      地址、違規時間、違規地點、違規事實等欄項記載均屬正
      確，是「駕駛人姓名」欄項將「甲○○」誤載為「鄒德珼
      」，顯係誤寫、誤繕，並不影響本件受處分事實之特定性
      ，且誤繕姓名之瑕疵，乃係得隨時依申請或依職權更正之
      事項，應認該舉發單之行政處分仍係一具備形式及實質要
      件之有效行政處分。再者，揆諸前揭條文，於舉發通知單
      上除應填記駕駛人姓名外，尚需填記地址、性別、出生年
      月日、身分證統一編號及車牌號碼、車輛種類等資料，係
      用以確認駕駛人或行為人之身分，避免有冒名等情事導致
      錯誤之處分，本件異議人對於所有違規行為及舉發單上之
      其他資料完全不爭執，亦當場於舉發通知單上簽名收受表
      示係其本人收受警員填掣之違規行為舉發單，有前開舉發
      通知單移送聯一紙在卷足佐，是本件違規行為人為異議人
      本人、違規人即異議人本人並收受舉發單等節，並無錯誤
      ；姑不論違規當時警員係何原因誤繕異議人之姓名，惟既
      已經補正，並重新寄發，且重新更正應到案日（參九十五
      年度交聲他字第六號卷第三頁），異議人之相關權益即受
      到保障，異議人以警員錯寫其姓名而執此認為有權不必繳
      納罰鍰云云，恐有誤會，否則日後違規人只需令警員寫錯
      其姓名，所為違規行為即可不論而一筆勾銷者，如此社會
      秩序豈不大亂？綜上，異議人上開所辯，不足採信。
（三）又，「未領有駕駛執照駕車」與「使用註銷之駕駛執照駕
      車」，並不相同，前者乃從未考領過駕駛執照，後者則曾
      至監理單位考驗及格後領有駕駛執照，因故為監理單位為
      註銷處分，兩者行為不同，處罰條款亦不同。查本件異議
      人於八十二年十月二十九日考領普通小型車駕照、八十三
      年七月二十二日考領職業大貨車駕照，依規定異議人職業
      駕照之指定審驗日期為八十六年三月三日，因其未於期限
      內依規定申請審驗，新竹區監理所即於八十七年四月二日
      依道路交通管理處罰條例第二十六條第一項規定逕行註銷
      其職業駕照資格一節，有新竹區監理所九十五年十月十七
      日竹監駕字第０九五００一七三九七號函附卷可查（參本
      院卷第二四頁）；再按「職業汽車駕駛人得憑因逾期審驗
      被註銷之職業駕駛執照，申請換發同等車類之普通駕駛執
      照。但在未換發普通駕駛執照前，不得駕駛汽車。」，道
      路交通安全規則第五十四條第三項定有明文；是異議人曾
      考領過駕駛執照，因逾期審驗，為監理機關依法逕行註銷
      其職業駕照，乃異議人又未持被註銷之職業駕照辦理換發
      普通駕照，故依前揭規定，不得駕駛汽車；雖異議人前揭
      辯詞不可採信已如上述，惟異議人並非未考領駕照而駕駛
      汽車，與其使用註銷之駕駛執照駕車之行為終究不同，從
      而異議人自不構成修正前道路交通管理處罰條例第二十一
      條第一項第一款「未領有駕駛執照駕車」之違規；再依又
      修正前道路交通管理處罰條例第二十五條規定：「汽車駕
      駛人，有下列情形之一者，處新臺幣三百元以上六百元以
      下罰鍰，並並責令補辦登記、補照、換照或禁止駕駛：
        一、姓名、出生年、月、日、住址，依法更改而不報請
      變更登記。二、駕駛執照遺失或損毀，不報請公路主管機
      關補發或依限期申請換發。三、駕駛汽車未隨身攜帶駕駛
      執照」，是依照該條所列舉各項違規之情形，係駕駛人之
      駕駛執照有應補辦登記、補照、換照或未隨身攜帶駕駛執
      照而仍駕車之情形而言，亦即係以該駕駛執照仍在有效期
      間內為前提，而異議人於經警攔檢舉發時，雖未帶駕照，
      惟當時異議人乃係在駕駛執照經註銷之狀況下而駕車之行
      為，從而自不構成修正前同條例第二十五條第三款「駕駛
      車輛未隨身攜帶駕駛執照」之違規。末按修正前道路交通
      管理處罰條例第二十一條第一項第六款規定「使用註銷之
      駕駛執照駕車」，條文中並未如同條例第二十五條使用「
      隨身攜帶」之用語，而僅用「使用」之用語，且同條例第
      二十一條第一項第六款「使用註銷之駕駛執照駕駛小型車
      或機器腳踏車」規定嗣後修正為同條第一項第四款規定「
      駕駛執照業經吊銷、註銷仍駕駛小型車或機器腳踏車」，
      而引修正之立法理由，由第三點所載『本條與第二十一條
      之一對未領有適當駕照駕駛…，爰修正第一項之規定，並
      調整各款順序，』觀之，足見修正前道路交通管理處罰條
      例第二十一條第一項第六款所處罰對象係使用註銷駕駛執
      照仍駕車之違規，從而，本件異議人所為應係該當修正前
      同條例第二十一條第一項第六款之「使用註銷之駕駛執照
      駕駛小型車」之規定。綜上，本件事證明確，異議人使用
      註銷之駕駛執照駕駛小型車之違規行為足堪認定。
六、本件基於前述說明，異議人確有於前開時、地使用註銷之駕
    駛執照駕車之違規行為，足資認定。惟原處分機關於九十五
    年十一月二日依修正前道路交通管理處罰條例第二十一條第
    一項第一款暨違反道路交通管理事件統一裁罰基準及處理細
    則規定，裁處異議人罰鍰八千四百元，而未依修正前同條例
    同條項第六款之規定裁罰異議人，處分即有違誤，是本件異
    議雖無理由，惟原處分既有上開違誤之處，自應由本院將原
    處分撤銷，仍以異議人有違反修正前道路交通管理處罰條例
    第二十一條第一項第六款之事由，而應依違反道路交通管理
    事件統一裁罰基準表之規定，裁處異議人如主文所示之罰鍰
    ，以資適法。
七、據上論斷，應依道路交通案件處理辦法第二十條前段，裁定
    如主文。
中    華    民    國    95    年    12    月    25    日
                  交通法庭法  官  楊麗文
以上正本證明與原本無異。
如不服本裁定，應於裁定送達後五日內向本院提出抗告狀。
中    華    民    國    95    年    12    月    25    日
                          書記官  蕭惠婷


司法院資訊處製作；財團法人民間司法改革基金會備份。
